臺灣桃園地方法院刑事判決　　　　　　　　　　　　八十八年度訴字第一二八六號
　　公　訴　人　臺灣桃園地方法院檢察署檢察官
　　被　　　告　庚○○
　　選任辯護人　郭蕙蘭律師
右列被告因貪污等案件，經檢察官提起公訴（八十八年度偵字第一二○九八號），本
院判決如左：
    主  文
庚○○公務員假借職務上之機會隱匿公務員職務上掌管之文書，處有期徒刑壹年。
被訴對於主管事務直接圖利及行使公務員登載不實文書部分均無罪。
    事  實
一、庚○○自民國七十九年間起任職於公法人中壢丙○○股份有限公司（以下簡稱中
    壢丙○○公司，於七十三年十一月二日設立登記，由公法人中壢市公所出資百分
    之五十一，私法人中壢區漁會出資百分之四十九，嗣於七十七年十月二十七日由
    中壢市公所將出資百分之二移轉予中壢區漁會，變更為私法人，再於七十九年七
    月二十一日由中壢區漁會將出資百分之二移轉予中壢市公所，再次變更為公法人
    ，惟於八十五年三月五日因設立登記後滿六個月尚未辦妥營利事業登記，致為經
    濟部命令解散，前述中壢市公所及中壢區漁會遂另於八十八年十月一日重新出資
    設立相同名稱之公司，即本件之告發人，以下稱「新」中壢丙○○公司）主任兼
    業務股長、拍賣員，負責經營管理丙○○漁產品等批發交易、漁貨拍賣及相關職
    務，為依據法令從事公務之人員。嗣於八十四年十月三十一日庚○○因應退休在
    即，唯恐其任職期間未能積極清理承銷人戊○○、辛○○積欠鉅額漁貨款之弊端
    （詳如後述公訴人所訴圖利部分）為人發現，竟假借職務上保管之機會，將其職
    務上掌管，應行移交之自八十二年一月十七日起至八十四年十月三十一日止之「
    中壢丙○○承銷人入帳日計表」公文書（以下稱日計表，經查獲後按月份裝訂成
    三十四冊）攜回並隱匿於桃園縣中壢市○○路十六巷十號住處，嗣於八十八年四
    月二十九日經公訴人指揮法務部調查局桃園調查站（以下稱桃園調查站）調查員
    在庚○○前述住處查獲。
二、案經「新」中壢丙○○公司告發及桃園調查站移送臺灣桃園地方法院檢察署檢察
    官偵查起訴。
    理  由
壹、有罪部分
一、訊之被告庚○○坦承將前述其職務上所保管之日計表攜帶回其住處為桃園調查站
    調查員查獲，惟辯稱：是退休後才拿的，我是要逼丁○○拿出代理期間的日計帳
    等語。經查：
（一）中壢丙○○公司於七十三年十一月二日設立登記，由公法人中壢市公所出資百
      分之五十一，私法人中壢區漁會出資百分之四十九，為公法人，嗣於七十七年
      十月二十七日由中壢市公所將出資百分之二移轉予中壢區漁會，變更為私法人
      ，再於七十九年七月二十一日由中壢區漁會將出資百分之二移轉予中壢市公所
      ，再次變更為公法人，至八十五年三月五日因設立登記後滿六個月尚未辦妥營
      利事業登記，為經濟部命令解散，此業據本院調閱台灣省政府建設廳中壢丙○○公司登記案卷核閱無誤，並有該案卷影印節本在卷可稽。又被告自七十九年
      間起擔任中壢丙○○公司主任兼業務股長、拍賣員，負責經營管理丙○○漁產
      品等批發交易、漁貨拍賣及相關職務，至八十四年十月三十一日退休等情，亦
      據被告坦承在卷。參照司法院大法官會議釋字第八號解釋意旨，被告在其任職
      期間為依據法令從事公務之公務員，應可認定。
（二）如事實欄所示日計表係由被告保管一節，業據證人己○○於偵訊中陳述在卷（
      八十八年度偵字第一二○九八號卷第二十二頁反面），亦為被告所不否認。是
      前述日計表係公務員職務上所掌管之文書，亦可認定。
（三）被告對於其將前述日計表攜回其住處藏匿，嗣於八十八年四月二十九日為桃園
      調查站調查員於其住處查獲一節，迭於偵審中坦承不諱，並有前述日計表扣案
      可稽。被告所隱匿之日計表尚包括其任職最後一天，即八十四年十月三十一日
      之日計表，此有該日日計表扣案可稽，起訴書雖漏未將之列入，惟此為犯行之
      一部分，屬於同一事實，本院自應併予審理。
（四）又被告於八十八年四月二十九日桃園調查站偵訊時供稱：「該三十四冊日計表
      是我在八十四年十月退休離開中壢丙○○時私自攜回家中收藏」等語（八十八
      年度他字第五八號偵卷第六五頁）。另被告於本院九十一年二月二十七日調查
      時稱：「（問：在你家裡收（搜）到的日記（計）表何時拿回家？退休前？）
      退休前，順便帶回去。何時不記得了。退休後就沒有再回去了。也沒有辦法再
      接觸到那些東西。」等語，而證人，即接替被告擔任中壢丙○○公司主任之丁○○於同日亦證稱：「（問：你們何時找日記（計）表？）移交時沒有東西我
      們就找了。退休那天。（問：何時找資料？）何資料，我們就開始找，就沒有
      找到。（問：被告退休後有無可能接觸到存放日計表的櫃子或倉庫？）被告退
      休後他的桌子還鎖上，後來叫他來開鎖。把裡面的東西拿走，那時我們沒有看
      到他拿日計表」等語。參酌證人，即中壢丙○○公司之出納股長乙○○、接任
      被告主任職位之丁○○等人既於被告退休前已認為被告有圖利承銷人戊○○，
      且一再催促被告依規定對戊○○採取行動等情，業據其等於偵訊中陳述在卷，
      並有證人乙○○所簽具之簽呈影本十四份在卷可稽，是其等在被告八十四年十
      一月一日退休當日未交出前述日計表時，不可能未積極找尋，且該等日計表在
      其等眼中係將來追查被告責任之重要證據，如仍存放在公司內，證人丁○○；
      乙○○應會將之妥善保管，不可能任意置放致被告日後輕易取得。綜上所述可
      知，被告確係在其退休前將扣案之日計表攜回其家中隱匿。雖被告於前開期日
      在辯護人提示：「被告意思應該是退休之後才帶回去」等語後，改稱：（問：
      確實是退休前還是退休後拿回去的？）我不記得了」及本院審理時稱：「是退
      休後才拿的」等語，顯係事後卸責之詞（此攜回隱匿之時點，依辯護人之見解
      係被告行為是否觸犯貪污治罪條例【見辯護意旨狀第二項】，惟此行為僅係觸
      犯刑法第一百三十八條，僅被告為該行為時如係具備公務員身分，且係利用其
      職務上之權利、機會或方法者，應依同法第一百三十四條加重其刑）。再被告
      所攜回隱匿之日計表尚包括其任職最後一日之八十四年十月三十一日，已如前
      述。是被告將扣案之日計表攜回隱匿之時間，係在其任職最後一日之八十四年
      十月三十一日，應可認定。
（五）另被告係八十一年十二月三日至八十二年一月十七日住院請假，由證人丁○○
      代理主任，證人己○○代理製作日計表之工作等情，為被告所自述。是縱其認
      為其二人代理期間帳目不清，且相關日計表、拍賣單等資料不見，而有保全扣
      案日計表之必要，其大可在八十二年一月十八日銷假上班後，依民事訴訟法或
      刑事訴訟法保全證據規定辦理，並無緊急或不及受法院或其他機關援助之情形
      ，焉有至二年多後退休前再偷偷帶回家中隱匿之理？辯護人稱被告隱匿前述日
      計表係自助行為（此係民法上之概念，其真意或係指刑法第二十四條之緊急避
      難行為），不具違法性等語，尚不足採。
（六）綜上所述，被告前述隱匿公文書犯行，事證明確，可以認定。
二、查被告隱匿扣案日計表時，尚具備公務員身分，且該等日計表原係由其保管，已
    如前述。是被告顯係假借其職務上之保管機會予以隱匿，核其所為，係犯刑法第
    一百三十四條、第一百三十八條之公務員假借職務上之機會隱匿公務員職務上掌
    管之文書罪。爰審酌被告任職期間，一再違反公司規定，放任承銷人戊○○、辛○○違規交易及又未依法訴追其等貨款，雖其行為與圖利罪之構成要件尚有不符
    （如後所述），惟已嚴重失職，事後又將重要事證隱匿，其惡性非輕、其犯罪之
    動機、犯罪對中壢丙○○公司所生之損害、犯罪後坦承隱匿情事等一切情狀，量
    處如主文所示之刑。
貳、無罪部分
一、按犯罪事實應依證據認定之，無證據不得推定其犯罪事實，刑事訴訟法第一百五
    十四條定有明文。又認定不利於被告之事實，須依積極證據，苟積極證據不足為
    不利於被告事實之認定時，即應為有利於被告之認定，更不必有何有利之證據，
    最高法院三十年上字第八一六號著有判例可資參照。
二、公訴意旨另以：(1)被告於八十一年十二月間至八十四年二月間無視於中壢丙○○
    公司出納主任乙○○等人多次報告承銷人戊○○積欠鉅額漁貨款，未停止戊○○
    進場交易，或於停止其交易後違法同意戊○○與無承銷執照之辛○○利用承銷人
    蔡和順名義交易，且於戊○○、辛○○積欠鉅額漁債款時，又未能依規定停止其
    等在漁市場內交易，而直接圖利戊○○、辛○○規避「被停止交易或吊銷承銷執
    照」之利益或圖利其等繼續在漁市場內為漁貨交易，因認被告涉有貪污治罪條例
    第六條第一項第四款對於主管事務直接圖利罪嫌；(2)被告於八十二年一月下旬起
    ，在中壢丙○○內，將明知係承銷人甲○○名義所積欠八十多萬元漁債款，逕行
    不實登載於職務上所掌管之承銷人戊○○名義所往來帳登記簿及承銷人入帳日計
    表公文書上，持向中壢丙○○公司及戊○○行使，虛增戊○○積欠漁貨款為一百
    六十七萬多元，足以生損害於戊○○及中壢丙○○公司對於承銷價款之正確性，
    因認被告另涉有刑法第二百十六條、第二百十三條（起訴書誤載為第二百十四條
    ）行使公務員登載不實文書罪嫌等語。
三、訊之被告矢口否認有前述犯行，辯稱：「（八十一年）十二月三日丁○○代理我
    時，還是讓他一直買，到我（八十二年一月）十八日回來時，他們把帳煙滅掉，
    不拿回來，他也是圖利。是戊○○要求把它轉過來。登載不是我登的」等語。經
    查：
（一）圖利罪部分
      (1)貪污治罪條例之圖利罪，固不以直接圖得財產上之不法利益為要件，但無論
        係圖利自己或圖利他人，其所圖得者，均必須可轉換為財產上之利益並可計
        算其數額，始與法意相符。徵諸同條例第十條所得財物應予追繳及第十二條
        第一項情節輕微，而所得或所圖得之財物在三千元以下者，適用有較輕處罰
        規定之刑法或其他法律等規定，尤為顯然（最高法院八十一年度台上字第二
        四五二號、八十二年度台上字第五九一一號刑事判決參照）。故圖利罪所圖
        得者必須是「可轉換為財產上，並可計算其數額之利益」，且係「不法之利
        益」。
      (2)公訴意旨認為被告所圖之利益，係「使戊○○、辛○○規避被停止交易或吊
        銷承銷執照，使其等繼續在漁市場內為漁貨交易利益」。而「使戊○○等人
        規避被停止交易或吊銷承銷執照」，固屬一種利益，惟此利益僅係在避免其
        承銷人資格被停止或剝奪。而承銷人資格之取得，只須具備農產品市場交易
        法第十九條零售商等之資格，經由當地農產品批發場報由當地主管機關核發
        即可，除須繳交用以擔保日後交易貨款之保證金外，不用再繳納其他規費等
        情，業據證人丁○○於本院九十年十二月二十七日證述在卷，是該承銷人資
        格顯非「可轉換為財產上，並可計算其數額之利益」。再戊○○等人因承銷
        人資格未被停止或剝奪，故可以繼續在漁市場內為漁貨交易，其因之將在漁
        市場內所標買之魚貨出售，以獲取可計算數額之財產上利益。惟姑不論其是
        否一定獲利（例如其所標買之魚貨，在零售市場不受歡迎而滯銷，導致虧本
        ），縱認其因而獲利，然其利益係因其合法出售魚貨所得，尚難認其利益係
        屬不法。此如同計程車司機因違規肇事應被吊扣或吊銷其營業小客車駕駛執
        照或律師因違反律師法應被停止執行職務或除名，惟因故未為此處分或執行
        此處分，該司機繼續營業載客或律師繼續執行業務，因而獲得利益，其利益
        係因提供載客或法律服務之對價，屬合法利益，尚難認係「不法利益」。是
        本院認為被告之行為固有使戊○○等人獲得利益，惟此利益尚非圖利罪所規
        範之「可轉換為財產上，並可計算其數額之不法利益」。
      (3)另告發代理人於本院九十年十二月二十七日調查時雖稱：因為被告將每日承
        銷之拍賣單據隱匿，導致無法向承銷人收取款項等語。惟本件並無證據足認
        被告有將拍賣單隱匿，且公訴人亦未就此部份起訴。是尚難認被告有將拍賣
        單隱匿以圖利戊○○等人免於被追訴之犯行。
（二）行使公務員登載不實文書罪部分
      (1)公訴人認被告有前開偽造文書犯行，係以「被告將承銷人甲○○所積欠之魚
        貨款不實登載於戊○○名義之往來帳登記簿及日計表等公文書，持以行使」
        。
      (2)惟依被告自桃園調查站偵訊起至本院審理止，均稱：該甲○○名下所積欠之
        魚貨款係其同意證人戊○○使用該帳戶交易所積欠，其後將之移轉回戊○○
        名下等語（八十八年度他字第五八號卷第一三九頁、本院九十年十一月五日
        ）。核其說詞與證人甲○○、己○○於桃園調查站偵訊（八十八年度偵字第
        一二○九八號卷第三二頁）及本院九十年十二月二十七日調查時不可歸責事
        由述相符。參酌證人己○○於本件偵查時與被告已處於對立之地位（例如被
        告一再指責證人己○○有灌水、作假之情形，證人己○○則指稱被告以主管
        身分命令其將戊○○之貨款記載在甲○○帳上），證人己○○應無為不實之
        陳述暨被告於八十一、二年間一再容許證人戊○○違規繼續在漁市場交易，
        其等之交情非淺，被告所辯及前開證人己○○、甲○○所述，應屬實情。
      (3)前述甲○○名下所積欠之魚貨款，實質上既係證人戊○○經被告同意借用證
        人甲○○名下之帳戶所積欠，則被告於八十二年一月三十日指示證人己○○
        將之轉回登記在證人戊○○名下，即無不實之處。
      (4)至於被告在此之前經證人甲○○同意，並指示證人己○○或親自將證人戊○○之魚貨款登載在證人甲○○名義之往來帳登記簿及日計表等公文書，持以
        行使之行為，是否涉及行使公務員登載不實文書罪嫌，係另一問題，並非起
        訴範圍或效力所及，應由公訴人另行處理。
（三）此外，復查無其他積極證據，足以證明被告有何圖利或行使公務員登載不實文
      書之犯行。其此部分犯罪尚屬不能證明，衡諸首開法條及判例要旨，自應依法
      諭知無罪之判決。
參、據上論斷，應依刑事訴訟法第二百九十九條第一項前段、第三百零一條第一項前
    段，刑法第一百三十八條、第一百三十四條前段，判決如主文。
本案經檢察官鍾雅蘭到庭執行職務。
中      華      民      國    九十一    年      四      月      十      日
                                      臺灣桃園地方法院第六庭
                                          法  官  潘進順
右正本證明與原本無異。
如不服本判決，應於判決送達後十日內向本院提出上訴狀（應附繕本），上訴於臺灣
高等法院。
                                          書記官  陳玉芬
中      華      民      國    九十一    年      四      月     十五     日
附本案論罪科刑依據之法條：
刑法第一百三十八條
毀棄、損壞或隱匿公務員職務上掌管或委託第三人掌管之文書、圖畫、物品，或致令
不堪用者，處五年以下有期徒刑。
刑法第一百三十四條
公務員假借職務上之權利、機會或方法，以故意犯本章以外各罪者，加重其刑至二分
之一。但因公員之身分已特別規定其刑者，不在此限。
